ACORDAO-COMPLETO-2512843

ACÓRDÃO 5243/2022 ATA 31/2022 - PRIMEIRA CÂMARA

VISTOS, relatados e discutidos estes autos da Tomada de Contas Especial instaurada pelo Ministério do Turismo - MTur em razão da impugnação total das despesas referentes ao Convênio 1.297/2010, celebrado com o Município de Monsenhor Gil/PI, tendo por objeto a realização do projeto intitulado "6ª Edição do Festival Cultural Torquato Neto".  
ACORDAM os Ministros do Tribunal de Contas da União, reunidos em sessão da 1ª Câmara, ante as razões expostas pelo Relator, em:
9.1. com fundamento nos arts. 1º, inciso I, 16, inciso III, alíneas "b" e "c", 19, caput, e 23, inciso III, da Lei 8.443/1992, julgar irregulares as contas do Sr. José Medeiros de Noronha Pessoa e condená-lo ao pagamento da quantia descrita a seguir, atualizada monetariamente e acrescida de juros de mora calculados a partir da respectiva data até o dia da efetiva quitação, abatendo-se na oportunidade a quantia já recolhida, fixando-lhe o prazo de 15 (quinze) dias, a contar da notificação, para comprovar, perante o Tribunal (art. 214, inciso III, alínea "a", do Regimento Interno/TCU) , o recolhimento do débito ao Tesouro Nacional, nos termos da legislação em vigor:
	Valor (R$) 
	Data 
	Natureza

	100.000,00
	18/05/2011
	Débito

	24,97
	19/10/2013
	Crédito

9.2. aplicar ao Sr. José Medeiros de Noronha Pessoa a multa prevista no art. 57 da Lei 8.443/1992, no valor de R$ 30.000,00 (trinta mil reais) , fixando-lhe o prazo de 15 (quinze) dias, a contar da notificação, para que comprove, perante o Tribunal (art. 214, inciso III, alínea "a", do Regimento Interno/TCU) , o recolhimento da dívida ao Tesouro Nacional, atualizada monetariamente desde a data do presente Acórdão até a do efetivo recolhimento, se for paga após o vencimento, na forma da legislação em vigor;
9.3. autorizar, caso requerido, nos termos do art. 26 da Lei 8.443/1992, o parcelamento das dívidas em até 36 (trinta e seis) parcelas mensais e sucessivas, sobre as quais incidirão os correspondentes acréscimos legais (débito: juros de mora e atualização monetária; multa: atualização monetária) , esclarecendo ao responsável que a falta de pagamento de qualquer parcela importará no vencimento antecipado do saldo devedor, sem prejuízo das demais medidas legais;
9.4. autorizar, desde logo, a cobrança judicial das dívidas, com base no art. 28, inciso II, da Lei 8.443/1992, caso não atendida a notificação;
9.5. encaminhar cópia deste Acórdão à Procuradoria da República no Estado do Piauí, consoante previsto no art. 16, § 3º, da Lei 8.443/1992 e no art. 209, § 7º, do Regimento Interno/TCU, bem como ao Ministério do Turismo, para ciência.

Tomada de contas especial instaurada pelo Ministério do Turismo em razão da não comprovação da regular aplicação dos recursos repassados pela União realizadas por meio do Convênio 01297/2010 (peça 3), firmado com o Município de Monsenhor Gil/PI, tendo por objeto o evento denominado 6ª Edição do Festival Cultural Torquato Neto.

Primeira Câmara

Município de Monsenhor Gil/PI.

3. Responsável: José Medeiros de Noronha Pessoa (XXX.942.633-XX).

13.1. Ministros presentes: Benjamin Zymler (na Presidência) e Jorge Oliveira.
13.2. Ministro-Substituto convocado: Marcos Bemquerer Costa (Relator).

MARCOS BEMQUERER

Trata-se da Tomada de Contas Especial instaurada pelo Ministério do Turismo - MTur em face da impugnação total das despesas referentes ao Convênio 1.297/2010 (peça 3) , celebrado com o Município de Monsenhor Gil/PI em 30/06/2010, tendo por objeto a realização do projeto intitulado "6ª Edição do Festival Cultural Torquato Neto", em 1º/06/2010 (peça 1, p. 1) . 
2.	Para a execução do objeto, orçado em R$ 105.000,00, foi pactuado o aporte de R$ 100.000,00 pela União e da contrapartida de R$ 5.000,00 pela convenente (peça 3, p. 7) . A vigência do ajuste, estipulada de 1º/07 a 1º/10/2010 (peça 5, p. 7) , com prazo de 30 dias para prestação de contas, contado do término da vigência ou do último pagamento efetuado (peça 3, p. 15) , foi prorrogada para 20/07/2011 (peça 76, p. 1) .
3.	Os recursos federais foram transferidos em 13/05/2011, por meio da ordem bancária 11OB800087 (peça 8) , e creditados em conta corrente em 18/05/2011 (peça 36) .
4.	A prestação de contas, apresentada em 04/10/2011 (peças 12-13) , e os documentos complementares encaminhados em resposta à notificação efetuada pelo concedente (peças 18-26 e 33-46) foram reprovados quanto à execução física (Parecer de Análise Técnica de Pedido de Reconsideração 189/2016, peça 60) e financeira (Parecer Financeiro 1146/2017, peça 61) .
5.	A Secretaria Federal de Controle Interno certificou a irregularidade das contas (peça 79) e a autoridade ministerial tomou conhecimento dessa conclusão (peça 81) .
6. 	Neste Tribunal, a Secretaria de Controle Externo de Tomada de Contas Especial - SecexTCE instruiu os autos e a Seproc, por delegação de competência deste Relator, efetuou a citação do Sr. José Medeiros de Noronha Pessoa, Prefeito na gestão 2009-2012 (peça 89, com aviso de recebimento à peça 92) , para que recolhesse a totalidade dos recursos federais repassados, atualizados monetariamente desde 18/05/2011 até o efetivo recolhimento, e/ou apresentasse alegações de defesa acerca das seguintes ocorrências (peça 84, p. 10-11) : a) não comprovação da execução física do objeto do convênio; e b) ausência de comprovação de que as empresas que não detinham direitos de exclusividade, contratadas irregularmente por inexigibilidade, pagaram o cachê de bandas ou cantores que realizaram o evento. 
7.	No mesmo expediente, promoveu-se a audiência do aludido responsável quanto à contratação, por inexigibilidade de licitação, de empresas que não apresentaram contratos de exclusividade, com os devidos registros em cartório, dos artistas que se apresentaram no evento objeto do convênio (peça 84, p. 12) .
8. 	O Responsável apresentou defesa (peça 91) e requereu prorrogação de prazo para apresentar elementos de prova (peça 93) , e, apesar de atendido (peça 94) , não mais compareceu aos autos. Reproduzo a seguir, no essencial e com os ajustes de forma necessários, excerto da instrução em que a SecexTCE analisou as alegações de defesa do responsável (peça 96) :
"ANÁLISE DOS PRESSUPOSTOS DE PROCEDIBILIDADE DA IN/TCU 71/2012
Apreciação do Prejuízo ao Contraditório e à Ampla Defesa
16.	Verifica-se que não houve o transcurso de mais de dez anos desde o fato gerador sem que tenha havido a notificação do responsável pela autoridade administrativa federal competente (art. 6º, inciso II, c/c art. 19 da IN/TCU 71/2012, modificada pela IN/TCU 76/2016) , uma vez que o fato gerador da irregularidade sancionada ocorreu em 18/5/2011 e o Sr. José Medeiros de Noronha Pessoa foi notificado sobre as irregularidades pela autoridade administrativa competente por meio do ofício acostado à peça 63, recebido em 13/11/2017, conforme AR [Aviso de Recebimento] (peça 66) .
Valor de Constituição da TCE 	
17.	Verifica-se, ainda, que o valor atualizado do débito apurado (sem juros) em 1º/1/2017 é de R$ 227.273,51, portanto superior ao limite mínimo de R$ 100.000,00, na forma estabelecida conforme os arts. 6º, inciso I, e 19 da IN/TCU 71/2012, modificada pela IN/TCU 76/2016.
OUTROS PROCESSOS/DÉBITOS NOS SISTEMAS DO TCU COM O MESMO RESPONSÁVEL
Informa-se que foi encontrado processo no Tribunal com o mesmo responsável:
	Responsável
	Processos

	José Medeiros de Noronha Pessoa
	Processo 014.327/2014-7 [Representação, encerrada, com pedido de medida cautelar apresentada pela Construtora Fonseca Ltda. contra qualquer licitação no Município de Monsenhor Gil/PI, até decisão final do processo 0000220-82.2012.8.18.0104 - Ação Cautelar Preparatória. Unidade Originária: Secex/PI]

19. 	A tomada de contas especial está, assim, devidamente constituída e em condição de ser instruída.
EXAME TÉCNICO
Alegações de defesa
20.	Nada obstante não ter mais comparecido ao processo, as manifestações produzidas pelo responsável (peças 91 e 93) informam, sinteticamente, os argumentos a seguir reproduzidos.
21.	Sobre a execução física do objeto do convênio aduz que 'as fotos já juntadas aos autos, por si só são suficientes para comprovar a realização do evento' e que 'juntar-se-á declaração firmada por autoridade local, fazendo prova da sua realização, com a apresentação das atrações: Banda Arre Égua, Banda Léo Cachorrão e Banda Só na Pressão'.
22.	Indo adiante, argumenta que 'o pagamento dos cachês das bandas que realizaram o evento, foi feito pelas empresas que detinham os direitos de exclusividade, pois do contrário aquelas teriam ajuizado ação de execução do contrato, o que in casu não ocorreu, sendo prova inconteste do adimplemento da obrigação. A comprovação do adimplemento da obrigação será juntada posteriormente, requerendo desde já prazo.'
23.	Por último, acerca da contratação com inexigibilidade de licitação indevida, assevera que: 
'Analisando o contrato, percebe-se a necessidade de comprovar, junto à concedente, que houve pagamento do cachê às bandas contratadas, com o fito de provar que o valor repassado ao intermediário/representante, chegou às mãos dos artistas, fato que será comprovado com os documentos juntados posteriormente; requerendo-se prazo para tal. Nestes termos, pugna pelo deferimento de prazo para juntada dos documentos, posto que como o evento foi realizado a quase uma década, a busca pela documentação exige lapso tempo extenso.'
Exame
24.	É dever do gestor público comprovar a boa e regular aplicação dos recursos públicos que lhe foram confiados, cabendo-lhe, dessarte, o ônus de provar o zelo e a retidão no uso dos dinheiros da coletividade, a teor do disposto no art. 93 do Decreto-Lei 200, de 25/2/1967, c/c. o art. 66 do Decreto 93.872, de 23/12/1986: 'Quem quer que utilize dinheiros públicos terá de justificar seu bom e regular emprego na conformidade das leis, regulamentos e normas emanadas das autoridades competentes'. Esse entendimento é amplamente pacificado na jurisprudência aqui existente (Acórdão 3134/2010-TCU-Segunda Câmara, Relator Ministro-Substituto Augusto Sherman; 437/2018-2ª Câmara, Relator Ministro Augusto Nardes; 10.975/2021-1ª Câmara, Relator Ministro Benjamin Zymler; e 10.741/2021-1ª Câmara, Relator Ministro Walton Alencar Rodrigues) .
25.	No caso presente, nada de novo foi trazido ao processo pelo responsável para contrapor as conclusões a que chegou o MTur no sentido de que 'não há elementos que permitam identificar o evento retratado no pouco material que foi encaminhado, fica inviabilizada a comprovação da correta execução física do objeto do convênio, bem como dos itens integrantes do plano de trabalho.' 
26.	Quanto à necessidade de apresentação dos comprovantes de pagamento dos cachês, trata-se de providência expressa no instrumento pelo qual o convênio foi celebrado. O inadimplemento dessa obrigação redunda na impossibilidade de evidenciar o liame causal entre os recursos do ajuste e a sua efetiva destinação aos itens pactuados.
27.	Por último, também não foram apresentadas justificativas para a contratação de bandas sem cotação de preços, via intermediário, sem comprovação da exclusividade válida desse.
28.	Diante dessa situação, deve-se rejeitar as alegações de defesa do responsável, devendo suas contas ser julgadas irregulares, condenando-o ao débito apurado.
29.	Deve-se salientar por último, a plausibilidade da aplicação cumulativa das multas dos arts. 57 e 58, inciso II, da Lei 8.443/1992, no caso presente, haja vista a ausência de relação de subordinação entre as condutas de 'ausência de comprovação do efetivo recebimento do cachê por parte dos artistas' e de 'contratação com inexigibilidade indevida de licitação'.
Prescrição da Pretensão Punitiva
30.	Vale ressaltar que a pretensão punitiva do TCU, conforme Acórdão 1441/2016-TCU-Plenário, Relator Ministro Benjamin Zymler [e Revisor Ministro Walton Alencar Rodrigues], que uniformizou a jurisprudência acerca dessa questão, subordina-se ao prazo geral de prescrição indicado no art. 205 do Código Civil, que é de dez anos, contado da data de ocorrência da irregularidade sancionada, nos termos do art. 189 do Código Civil, sendo este prazo interrompido pelo ato que ordenar a citação, a audiência ou a oitiva do responsável.
31.	No caso em exame, a perspectiva de aplicação de penalidade ao responsável não foi alcançada pela prescrição, uma vez que a irregularidade sancionada se deu em 18/5/2011 e o ato de ordenação da citação e audiência ocorreu em 26/6/2020 (peça 86) , em prazo inferior a dez anos.
CONCLUSÃO
32.	A partir dos elementos constantes nos autos e do exame das ocorrências descritas na seção 'Exame Técnico', verificou-se que o Sr. José Medeiros de Noronha Pessoa não logrou justificar as condutas que lhe foram atribuídas.
33.	Verifica-se também que não ocorreu a prescrição da pretensão punitiva, conforme análise já realizada.
34.	Tendo em vista que não constam dos autos elementos que permitam reconhecer a boa-fé do responsável ou a ocorrência de alguma excludente de culpabilidade, sugere-se que as suas contas sejam julgadas irregulares, nos termos do art. 202, § 6º, do RI/TCU, com a imputação do débito atualizado monetariamente e acrescido de juros de mora, nos termos do art. 202, §1º do RI/TCU, com a aplicação das multas previstas nos art. 57 e 58 da Lei 8.443/1992."
9.	Diante da análise acima descrita, a proposta de encaminhamento uniforme da SecexTCE (peças96-98) é no sentido de:
9.1. rejeitar as alegações de defesa do Sr. José Medeiros de Noronha Pessoa; 
9.2. julgar irregulares as contas do Sr. José Medeiros de Noronha Pessoa, nos termos dos arts. 1º, inciso I, 16, inciso III, alíneas b e c, da Lei 8.443/1992, c/c os arts. 19 e 23, inciso III, da mesma Lei, condenando-o ao pagamento da importância a seguir especificada, atualizada monetariamente e acrescida dos juros de mora, calculados a partir da data discriminada até a data da efetiva quitação do débito, abatendo-se na oportunidade o valor já recolhido, fixando-lhe o prazo de quinze dias, para que comprove, perante o Tribunal, o recolhimento da referida quantia aos cofres do Tesouro Nacional, nos termos do art. 23, inciso III, alínea a, da citada lei, c/c o art. 214, inciso III, alínea a, do Regimento Interno/TCU:
	Data de ocorrência
	Valor histórico (R$) 
	Identificador da parcela

	19/10/2013
	24,97
	C1

	18/5/2011
	100.000,00
	D1

9.3. aplicar ao Sr. José Medeiros de Noronha Pessoa as multas previstas nos arts. 57 e 58, inciso II, da Lei 8.443/1992, fixando-lhe o prazo de quinze dias, a contar da notificação, para que comprove, perante o Tribunal (art. 214, inciso III, alínea a, do Regimento Interno/TCU) , o recolhimento da dívida aos cofres do Tesouro Nacional, atualizada monetariamente desde a data do acórdão que vier a ser proferido por este Tribunal até a do efetivo recolhimento, se paga após o vencimento, na forma da legislação em vigor;
9.4. autorizar, desde logo, a cobrança judicial das dívidas, caso não atendida a notificação, na forma do disposto no art. 28, inciso II, da Lei 8.443/1992;
9.5. autorizar desde logo, se requerido, com fundamento no art. 28, inciso I, da Lei 8.443/1992, c/c o art. 217, §§ 1º e 2º, do Regimento Interno/TCU, o parcelamento das dívidas em até 36 parcelas; 
9.6. enviar cópia do Acórdão a ser prolatado, bem como do Relatório e do Voto que o fundamentarem, à Procuradoria da República no Estado do Piauí, nos termos do art. 16, § 3º, da Lei 8.443/1992, c/c o art. 209, § 7º, do Regimento Interno/TCU, para adoção das medidas cabíveis;
9.7. enviar cópia do Acórdão que vier a ser proferido ao Ministério do Turismo e ao responsável, para ciência.
10.	O Ministério Público junto ao TCU, representado pelo Subprocurador-Geral Paulo Soares Bugarin (peça 99) , acompanhou a proposta da unidade técnica, exceto quanto à aplicação, ao responsável, da multa prevista no art. 58, inciso II, da Lei 8.443/1992.
11.	No entendimento do Parquet especializado, embora não haja óbice legal para a aplicação concomitante das sanções previstas nos arts. 57 e 58 da Lei Orgânica deste TCU, "ao examinar os motivos que ensejaram a citação e audiência do Sr. José Medeiros de Noronha Pessoa neste processo, reputo existir estreita correlação entre as referidas condutas, de forma que lhe deve ser aplicada exclusivamente a multa do art. 57 da Lei 8.443/92, absorvendo-se, em sua dosimetria, a multa adicional que caberia aplicar com base no art. 58 do mesmo diploma legal".
	É o Relatório.

João Ulisses de Britto Azêdo, OAB/PI 3.446; Bruno Milton Sousa Batista, OAB/PI 5.150; Givanildo Leão Mendes, OAB/PI 3.840; Benner Roberto Ranzan de Britto, OAB/MA 19.215.

Subprocurador-Geral Paulo Soares Bugarin.

TOMADA DE CONTAS ESPECIAL. CONVÊNIO. MINISTÉRIO DO TURISMO. REALIZAÇÃO DE EVENTO. NÃO COMPROVAÇÃO DA EXECUÇÃO FÍSICA DO EVENTO INCENTIVADO. CONTRATAÇÃO DIRETA DE EMPRESA INTERMEDIÁRIA DE ARTISTAS/BANDAS, SEM CONTRATO DE EXCLUSIVIDADE. NÃO COMPROVAÇÃO DO PAGAMENTO DE CACHÊ DAS ATRAÇÕES ARTÍSTICAS. CONTAS IRREGULARES. DÉBITO E MULTA.

TOMADA DE CONTAS ESPECIAL (TCE)

Secretaria de Controle Externo de Tomada de Contas Especial - SecexTCE.

Trata-se da Tomada de Contas Especial instaurada pelo Ministério do Turismo - MTur em razão da impugnação total das despesas referentes ao Convênio 1.297/2010, celebrado com o Município de Monsenhor Gil/PI em 30/06/2010, tendo por objeto a realização do projeto intitulado "6ª Edição do Festival Cultural Torquato Neto", em 1º/06/2010 (peça 1, p. 1) . 
2.	 Os recursos federais, no valor de R$ 100.000,00, foram transferidos em 13/05/2011 e creditados em conta corrente em 18/05/2011.  
3.	Não houve supervisão in loco do evento. A prestação de contas, apresentada em 04/10/2011, foi considerada incompleta, razão pela qual o concedente realizou diligências e, por entender insuficientes os elementos adicionais apresentados, reprovou integralmente a execução física e financeira do ajuste. 
4.	No TCU, a Secretaria de Controle Externo de Tomada de Contas Especial - SecexTCE instruiu os autos e a Secretaria de Gestão de Processos - Seproc citou o Sr. José Medeiros de Noronha Pessoa, prefeito na gestão 2009/2012, para recolher o débito de R$ 100.000,00, atualizado monetariamente desde 18/05/2011 até o efetivo recolhimento, abatendo-se na oportunidade o valor de R$ 24,97, recolhido em 19/10/2013, e/ou apresentar alegações de defesa acerca da não comprovação: a) da execução física do objeto do convênio; e b) do pagamento do cachê às bandas ou cantores que se apresentaram no evento.
5. 	O mencionado gestor também foi chamado a se manifestar em audiência sobre a contratação direta de empresa intermediária entre o ente do poder público e os artistas ou empresários exclusivos, visto que o interposto não apresentou contratos de exclusividade dos artistas com registro em cartório. 
6.	A defesa do responsável alegou que as fotos anteriormente juntadas aos autos seriam suficientes para comprovar a realização do evento e que os cachês foram pagos, pelas empresas detentoras dos direitos de exclusividade, às bandas que se apresentaram no evento, pois estas últimas não ajuizaram ação de execução do contrato. 
7.	Não obstante, requereu prazo para juntar declaração firmada por autoridade local, fazendo prova da realização do evento, com as atrações da Banda Arré Égua, Banda Léo Cachorrão e Banda Só na Pressão, bem como a documentação comprobatória de que o valor pago ao intermediário chegou às mãos dos artistas. Apesar de concedida a prorrogação pleiteada, o responsável não mais compareceu aos autos.
8.	As manifestações uniformes no âmbito da SecexTCE foram pela rejeição das alegações de defesa/razões de justificativa, e, no mérito, pela irregularidade das contas do responsável, com fundamento no art. 16, inciso III, alíneas b e c, da Lei 8.443/1992, com a condenação ao pagamento do débito de R$ 100.000,00, atualizado monetariamente e acrescido de juros de mora desde 18/05/2011, e aplicação das multas previstas nos arts. 57 e 58, inciso II, do mencionado diploma. 
9.	O Ministério Público junto ao TCU, representado pelo Subprocurador-Geral Paulo Soares Bugarin, pôs-se de acordo com o encaminhamento sugerido pela SecexTCE, exceto quanto à aplicação da multa prevista no art. 58, inciso II, da Lei 8.443/1992, uma vez que o ato tido por irregular pode ser absorvido pela dosimetria da multa do art. 57 do mencionado diploma legal. 
10.	Acolho a proposta de encaminhamento da SecexTCE, com o ajuste proposto pelo Parquet.   
11.	Inicialmente, cabe relembrar que é ônus do administrator de recursos públicos prestar contas e nela comprovar a boa e regular aplicação dos recursos federais que lhes foram confiados, por imposição decorrente do ordenamento jurídico, a teor do bloco normativo composto pelas disposições dos arts. 70, parágrafo único, da Constituição Federal, 93 do Decreto-lei 200/1967 e 66 do Decreto 93.872/1986. 
12.	Com relação à execução física do evento, mais especificamente na demonstração do liame entre a realização das despesas e a implementação das metas contempladas no plano de trabalho, cumpre assinalar que, no TC Processo 009.845/2012-7, o TCU examinou Consulta formulada pelo Ministério do Turismo acerca dos documentos necessários à comprovação da realização de eventos custeados com recursos provenientes de convênios. E, por meio do Acórdão 1459/2012-TCU-Plenário (relator Ministro Augusto Nardes) , este Tribunal deliberou que a composição da prestação de contas relativa a convênios firmados pelo Ministério do Turismo deve observar a legislação vigente à época da celebração da avença e o prescrito no termo de ajuste, sendo sempre necessário que o cumprimento do objeto pelo convenente reste indubitavelmente comprovado. E que, caso os documentos enumerados no art. 28 da Instrução Normativa STN 1/1997 e no art. 58 da então vigente Portaria Interministerial 127/2008 dos Ministérios do Planejamento, Orçamento e Gestão, da Fazenda e do Controle e da Transparência não sejam suficientes para comprovar a execução do objeto do convênio, podem ser exigidos outros elementos de prova, tais como fotografias, jornais pós-evento, CDs, DVDs, entre outros.
13. 	No caso em exame, não foi comprovada a execução física do objeto pactuado, pois o Relatório do Tomador de Contas (peça 76, p. 4-5) noticia que os elementos fornecidos pelo convenente apontam a realização de evento em data posterior à constante do Plano de Trabalho, sem que tenha havido a necessária repactuação. Ademais, os elementos juntados a título de prestação de contas contêm imprecisão, não sendo possível identificar a situação a que se referem: 
	"Após análise da documentação encaminhada, esta Coordenação-Geral, por meio da [Nota Técnica de Reanálise 421/2014], verificou o não cumprimento de cláusula do Termo de Convênio assinado entre as partes, visto que, conforme documentação apresentada pelo Convenente quando da prestação de contas, o evento ora analisado não corresponderia ao evento objeto do Convênio em tela. 
	Em justificativa apresentada (fls. 146 a l51) e anexos (fls. 152 a 225) , o Convenente informa que houve equívoco no envio da documentação e que no mês de julho de 2010 foram realizados 2 (dois) eventos no município, quais sejam, 'Festival Cultural' e 'Semana Cultural'.
	Nas cópias de matérias veiculadas na internet enviadas (fls. 152 a 160) , percebe-se que os citados eventos encontravam-se na 6ª edição e que o festival ora é tratado apenas como 'Festival de Cultura', algumas matérias contendo a palavra 'inédito' ou 'primeiro' (fls. 154. 156 e 157) , ora como 'sexto Festival de Cultura' (fl. 159) , o que evidencia certa imprecisão quanto ao nome do evento e data de realização. 
	Em pesquisa à rede mundial de computadores (anexo) , é possível obter informações sobre a semana cultural, que acontece tradicionalmente no mês de julho. Entretanto, não obtemos informações acerca do festival cultural. É importante salientar que o Convenente não apresentou justificativa para a realização de dois eventos com datas próximas, o que, conforme material citado, teria acontecido apenas no ano de 2010.
	Ademais, as imagens apresentadas (fls. 220 a 225) não são suficientes para comprovar a efetiva execução do objeto do presente Convênio. Não se visualizam elementos indicativos do evento, assim como não há possibilidade de identificação das apresentações artísticas e de verificação do cumprimento dos itens de infraestrutura em correspondência com o aprovado no Plano de Trabalho.
	Quanto aos itens do Plano de Trabalho, acrescentamos que o material encaminhado (fls. 220 a 225) demonstra palco em desconformidade com o pactuado, além de não ser possível visualizar os itens de iluminação e vídeo e imagem. Na cópia de fotografia correspondente à Banda Arre Égua (fl. 220) , é possível visualizar banner ao fundo do palco com o nome 'Neto', demonstrando a inconsistência do material. 
	Acrescentamos que foram encaminhadas cópias da primeira página dos Contratos 5/2010 (fl. 207) e 31/2010 (fl. 211) , além de cópias de recibos (11s, 209, 213 e 217) , a fim de comprovar a existência do evento. Contudo, informamos que os materiais não são suficientes para a aprovação das contas, posto que tais instrumentos possuem caráter subsidiário na análise de regularidade, não servindo como meio apto para a aprovação quando apresentada de forma isolada e exclusiva."
14.	Assim, diante da ausência de comprovação da execução física do evento, em face da falta de correspondência de data, do nome e das bandas discriminadas no plano de trabalho, impõe-se a irregularidade das contas nos termos do art. 16, inciso III, alínea c, da Lei 8.443/1992, com a condenação ao pagamento do débito integral e a incidência da multa proporcional ao dano.
15. 	Ademais, foram impugnadas a intermediação da contratação das atrações artísticas e a ausência de comprovação do pagamento dos cachês. Acerca do primeiro tema, cumpre mencionar que, por meio do Acórdão 1435/2017-TCU-Plenário (relator Ministro Vital do Rêgo) , esta Corte respondeu Consulta formulada pelo Ministério do Turismo, no sentido de que ausência do procedimento licitatório para contratação de empresa que não seja representante exclusiva do artista não implica automaticamente a irregularidade das contas, cabendo aferir a existência de dano caso não haja indícios de execução do objeto conveniado ou não seja possível comprovar o recebimento pelos interessados, nos termos seguintes:
	"9.2.1. a apresentação apenas de autorização/atesto/carta de exclusividade que confere exclusividade ao empresário do artista somente para o (s) dia (s) correspondente (s) à apresentação deste, sendo ainda restrita à localidade do evento, não atende aos pressupostos do art. 25, inciso III, da Lei 8.666/1993, representando impropriedade na execução do convênio;
	9.2.2. do mesmo modo, contrariam o sobredito dispositivo legal as situações de contrato de exclusividade - entre o artista/banda e o empresário - apresentado sem registro em cartório, bem como de não apresentação, pelo convenente, do próprio contrato de exclusividade;
	9.2.3. tais situações, no entanto, podem não ensejar, por si sós, o julgamento pela irregularidade das contas tampouco a condenação em débito do (s) responsável (is) , a partir das circunstâncias inerentes a cada caso concreto, uma vez que a existência de dano aos cofres públicos, a ser comprovada mediante instauração da devida tomada de contas especial, tende a se evidenciar em cada caso, entre outras questões, quando: 
	9.2.3.1. houver indícios de inexecução do evento objeto do convênio; ou
	9.2.3.2. não for possível comprovar o nexo de causalidade, ou seja, que os pagamentos tenham sido recebidos pelo artista ou por seu representante devidamente habilitado, seja detentor de contrato de exclusividade, portador de instrumento de procuração ou carta de exclusividade, devidamente registrados em cartório."
16.	A contratação de atrações artísticas por meio de empresa intermediária voltou a ser debatida por esta Corte no TC Processo 024.774/2014-6. Mediante o Acórdão 936/2019-TCU-Plenário (relator Ministro José Múcio Monteiro) , foi mantido o entendimento sobre a impropriedade da contratação por inexigibilidade de licitação de empresa não detentora de contrato de exclusividade, dando ensejo a possível irregularidade das contas e aplicação da multa. Nos debates ocorridos naquela assentada, concluiu-se que, quando não houver indício de inexecução dos shows, a mera intermediação por empresa que não seja empresária exclusiva e a ausência dos comprovantes de pagamento do cachê dos artistas não determinam a existência de dano ao erário. 
17.	No caso em exame, uma vez que não restou comprovada a execução física do evento e considerando que a intermediação das contratações artísticas caracterizou ofensa ao art. 25, inciso III, da Lei 8.666/1993, temos que tal situação deve agravar a dosimetria da pena pecuniária mencionada no item 14 supra, usualmente calculada por este Relator no percentual de 10% do valor atualizado do débito.
18.	Quanto à necessidade de apresentação dos comprovantes de pagamento dos cachês aos artistas, trata-se de obrigação positivada na Portaria 153/2009 do Ministério do Turismo, de 06/10/2009, e contemplada na Cláusula Terceira, inciso II, alínea pp, do Termo do Convênio (peça 3, p. 7) . 
19.	Diante da oscilação da jurisprudência no tocante à exigibilidade de comprovação do pagamento dos cachês, por meio do Acórdão 936/2019-TCU-Plenário, de 24/04/2019, esta Corte decidiu dar ciência ao Ministério do Turismo, no que tange a novos convênios para contratação de produtoras e artistas, de que as notas fiscais emitidas pelas empresas intermediárias não se prestariam a elidir débito na aplicação de recursos, se desacompanhados dos elementos comprobatórios da inviabilidade de competição para fins de realização de licitação e dos documentos comprobatórios dos valores cobrados pelos artistas e efetivamente por eles recebidos. 
20.	No caso em tela, não se cogita a existência de débito pela falta de comprovação do pagamento de cachês aos artistas, por se tratar de situação anterior ao precedente acima comentado, mas configura-se a irregularidade das contas pelo descumprimento da norma do Ministério do Turismo e dos termos do instrumento pactuado, com reflexo sobre a penalidade pecuniária. 
21.	Assim, diante da ausência de comprovação da execução física do evento pactuado, da contratação de intermediário das atrações artísticas sem a devida licitação e da ausência de comprovação do pagamento dos cachês às atrações artísticas, o Sr. José Medeiros de Noronha Pessoa sujeitou-se a ter suas contas jugadas irregulares, com fundamento no disposto no art. 16, inciso III, alíneas b e c, da Lei 8.443/1992, com a condenação ao pagamento do débito apurado e da multa prevista no art. 57 do aludido normativo. 
22.	Por fim, acerca da aplicação da multa, cabe ponderar que, nos termos do Acórdão 1441/2016-TCU-Plenário (rel. min. Benjamin Zymler; red. min. Walton Alencar Rodrigues) , não ocorreu a prescrição da pretensão punitiva, uma vez que a apresentação da prestação de contas se deu em 04/10/2011 e o ato que ordenou a citação e a audiência do responsável data de 26/06/2020 (peça 86) , em prazo inferior a dez anos.
	Ante o exposto, voto por que seja adotada a deliberação que ora submeto a este Colegiado.
	
T.C.U., Sala das Sessões, em 6 de setembro de 2022.
MARCOS BEMQUERER COSTA
Relator